【裁判字號】    90,台上,5070
【裁判日期】    900816
【裁判案由】    違反槍砲彈藥刀械管制條例
【裁判全文】
最高法院刑事判決                                九十年度台上字第五○七○號
    上  訴  人  甲○○
右上訴人因違反槍砲彈藥刀械管制條例案件，不服台灣高等法院台中分院中華民國八
十八年七月八日第二審判決（八十七年度重上訴字第二九五七號，起訴案號：台灣彰
化地方法院檢察署八十七年度偵字第三三四五號），提起上訴，本院判決如左：
    主  文
原判決撤銷，發回臺灣高等法院臺中分院。
    理  由
本件原判決認定上訴人甲○○於民國八十七年二月間某日，向不詳姓名之人取得具有
殺傷力之子彈一發，及槍砲主要組成零件槍管三支（起訴書誤載為槍管二支）及彈匣
三個後，即未經許可而持有之；並將之攜回置放於彰化縣伸港鄉○○路二十五號住處
二樓之房間內。嗣於同年四月二十七日中午十二時十五分許被警查獲，並扣得上述子
彈、槍管及彈匣等情。因而撤銷第一審判決，改判依想像競合犯關係從一重論處上訴
人未經許可，持有槍砲之主要組成零件罪刑，固非無見。
惟查：(一)、按有罪判決書所記載之犯罪事實，為論罪科刑適用法律之基礎，故凡於適
用法律有關之重要事項，必須詳加認定記載，然後於理由內敘明所憑之證據及認定之
理由，始足為適用法律之依據。若事實未有此記載，而理由加以說明，為理由失其依
據。如事實有此記載，理由未予說明，則為理由不備，其判決當然為違背法令。原判
決事實欄記載：上訴人於八十七年二月間某日，向不詳姓名之人取得前揭子彈一發、
槍管三支及彈匣三個後，即未經許可而持有之等情。惟並未於理由內說明其憑以認定
上訴人係於上揭時日，向不詳姓名之人取得前揭子彈、槍管及彈匣，而未經許可持有
之證據及認定之理由，依上說明，自難謂無判決理由不備之當然違背法令。(二)、按槍
砲彈藥刀械管制條例第十三條第一項所稱之「槍砲彈藥之主要組成零件」，係指構成
同條例第四條第一項第一款、第二款所稱各式槍砲、彈藥之主要組成零件者而言。依
同條第二項之規定，上開槍砲、彈藥，包括其主要組成零件，但無法供組成槍砲、彈
藥之用者，不在此限。原判決認定上訴人向不詳姓名之人取得上述「槍管」三支及「
彈匣」三個後，即未經許可而持有之等情，而就此部分論以槍砲彈藥刀械條例第十三
條第四項之罪。惟查扣案之「槍管」三支，經內政部警政署刑事警察局鑑驗結果，其
中二支「認均係內徑八ｍｍ、外徑約十二ｍｍ、長約八十二ｍｍ之已貫通金屬管」；
另一支「認係已貫通之金屬玩具槍管」；此有該局八十七年五月十四日刑鑑字第三二
三六一號鑑驗通知書一份附卷可稽（見八十七年度偵字第三三四五號偵查卷第二十二
頁）。惟該鑑驗報告對於上開「金屬管」二支及「金屬玩具槍管」一支，能否供組成
同條例第四條第一項第一款所稱之槍砲之用，並未加以說明。則上訴人所持有之上述
「金屬管」二支及「金屬玩具槍管」一支是否與該條例第十三條第四項所稱「槍砲之
主要組成零件」之要件相當，即非全然無疑。且上開鑑驗通知書內，並無關於前揭「
彈匣」三個之記載及說明。究竟該「彈匣」之材質、結構與功能如何？能否供組成同
條例第四條第一項第一款所稱之槍砲之用？亦屬不明。原審未囑託上開鑑驗機關對前
揭疑點進一步加以鑑驗說明，遽就該部分論以同條例第十三條第四項之罪，尚嫌速斷
，難謂無應調查之證據而未予調查之違法。(三)、按審理事實之法院對於被告有利及不
利之證據，應一律注意，詳為調查，綜合全案證據資料，本於經驗法則以定其取捨，
並將取捨證據及得心證之理由於判決內詳為說明。故證據雖已調查，而尚有其他必要
部分並未調查，仍難遽為被告有利或不利之認定。本件公訴人指上訴人未經許可，在
其自宅製造子彈，認其涉犯槍砲彈藥刀械條例第十二條第一項之罪嫌。並舉上訴人之
弟李昆吉之證詞、扣案之子彈一發、內政部警政署刑事警察局鑑驗通知書一份及製造
子彈之工具及零件一批為證。原判決雖以上訴人否認製造子彈，而證人李昆吉亦未指
證上訴人有製造子彈之情事，而認為尚不能證明上訴人有製造子彈之犯行。惟卷查證
人李昆吉在警、偵訊時均陳稱：警方查扣之槍支半成品及零件工具均為上訴人所有；
伊曾見上訴人在住處二樓改造「槍管等」等語（見警卷第二頁正反面、第三頁正反面
）。其所稱上訴人改造「槍枝等」一語，是否包括槍枝及其他相關之子彈、彈匣等物
在內？似非全無疑義。且觀之扣案之工具及零件，其中如底火、火藥、子彈填充器、
彈珠、子彈頭、子彈半成品、擊垂及板機、彈簧、電動鑽、銼刀、鑽頭、槍管固定器
等物（見警卷第六、七頁），似與製造子彈及槍枝有關。究竟上述工具及零件是否為
上訴人所有？若係上訴人所有，其持有該等工具及零件之來源及用途為何？有無加以
使用？上述子彈頭及子彈半成品係何人所製造？此與判斷上訴人是否有製造子彈及槍
枝之犯行攸關，自應詳加查明釐清。乃原審對此未進一步加以調查，亦未說明上述扣
案之零件、工具何以不能作為不利於上訴人證據之理由，遽認不能證明上訴人有製造
子彈及槍枝之犯行云云，依上說明，自有調查未盡及理由不備之違法。上訴意旨雖未
指摘及此，然以上均為本院得依職權調查之事項，應認原判決有撤銷發回之原因。
據上論結，應依刑事訴訟法第三百九十七條、第四百零一條，判決如主文。
中      華      民      國     九十     年      八      月     十六     日
                              最高法院刑事第七庭
                                  審判長法官  吳  雄  銘
                                        法官  池  啟  明
                                        法官  石  木  欽
                                        法官  郭  毓  洲
                                        法官  韓  金  秀
      右正本證明與原本無異
                                              書  記  官
中      華      民      國     九十     年      八      月     二十     日


司法院資訊處製作；財團法人民間司法改革基金會備份。
